【裁判字號】    98,訴,2141
【裁判日期】    990819
【裁判案由】    侵權行為損害賠償
【裁判全文】
臺灣高雄地方法院民事判決              98年度訴字第2141號
原      告  廖英良
訴訟代理人  陳里己律師
複  代理人  陳勁宇律師
被      告  吳宜美
上列當事人間因偽造文書等案件，經原告提起刑事附帶民事訴訟
，請求侵權行為損害賠償（98年度審附民字第92號），由本院刑
事庭裁定移送前來，經本院於民國99年8 月5 日言詞辯論終結，
判決如下：
    主      文
原告之訴及假執行之聲請均駁回。
    事實及理由
壹、程序事項：按訴狀送達後，原告不得將原訴變更或追加他訴
    ，但請求之基礎事實同一，及擴張或減縮應受判決事項之聲
    明者，不在此限，民事訴訟法第255條第1項第2、3款分別定
    有明文。本件原告起訴時，原依民法侵權行為及不當得利法
    律關係，請求被告應給付原告新臺幣（下同）804,649 元。
    嗣於本院民國99年2月3日準備程序中，將訴之聲明減縮為被
    告應給付原告804,619 元；復於99年8月5日言詞辯論程序中
    ，捨棄不當得利之主張。是原告所為訴之變更，核屬基於同
    一基礎事實及減縮應受判決事項之聲明，於法並無不合，應
    予准許，合先敘明。
貳、實體事項：
一、原告起訴主張：被告係訴外人即伊之胞兄廖裕華生前女友，
    廖裕華前於96年1 月31日死亡，被告旋於同日擅自持廖裕華
    之身分證、存摺、定期存單及印章等文件，盜領廖裕華設於
    臺灣郵政股份有限公司高雄英德街郵局，帳號000000000000
    00號帳戶（下稱系爭英德街郵局帳戶）之存款152,710 元，
    再於同年2 月1 日前往中聯信託投資公司高雄分公司（現更
    名為國泰世華銀行）擅自將廖裕華存於該行（下稱系爭國泰
    世華銀行帳戶）之定期存款651,939 元予以解約後，匯款65
    1,909 元至廖裕華上開英德街郵局之帳戶內，再於同日全部
    提領一空，被告冒用廖裕華之名義提領上開款項，自已侵害
    廖裕華之權利。今廖裕華既已死亡，伊為唯一繼承人，為此
    爰依侵權行為損害賠償及繼承之法律關係，訴請判令被告應
    給付804,619 元，及自附帶民事訴訟起訴狀繕本送達翌日起
    至清償日止，按週年利率5 ％計算之利息，並願供擔保，請
    准宣告假執行。
二、被告則以：伊與廖裕華自94年間起同居生活，並經廖裕華之
    同意使用其英德街郵局及國泰世華銀行帳戶，該二帳戶內之
    存款均為伊個人所有，自得領取，並無損害廖裕華之權利。
    本件原告請求並無理由，爰聲明求為判決原告之訴駁回。
三、兩造不爭執事項：
（一）訴外人廖裕華於96年1 月31日死亡，原告為其唯一繼承人
      。
（二）被告於96年1 月31日持廖裕華之印章、身分證、存摺、定
      期存單等文件，領取廖裕華設於系爭英德街郵局帳戶內之
      存款152,710 元，再於同年2 月1 日將廖裕華國泰世華銀
      行帳戶內之定期存款651,939 元予以解約，扣除30元手續
      費後匯至系爭英德街郵局帳戶內，並於同日提領完畢。
（三）廖裕華自95年間起均將薪資匯入系爭英德街郵局帳戶內。
（四）廖裕華母親之保險金105,677 元於94年9 月間匯入系爭英
      德街郵局帳戶內。
（五）被告上開行為，經本院98年度訴字第579 號判決認其犯行
      使偽造私文書罪共二罪，判處應執行有期徒刑2 月，緩刑
      3 年。詐欺罪部分無罪。嗣被告不服上訴，臺灣高等法院
      高雄分院以98年度上訴字第1198號判決上訴駁回，被告復
      提上訴，經最高法院以99年度台上字第94號判決上訴駁回
      確定。
四、兩造爭執事項：
    訴外人廖裕華系爭英德街郵局、國泰世華銀行帳戶內之款項
    ，是否屬於被告所有？原告得否請求返還？
五、本院判斷：
（一）按當事人主張有利於己之事實者，就其事實有舉證之責任
      。但法律別有規定，或依其情形顯失公平者，不在此限。
      民事訴訟法第277 條定有明文。又民法第184 條第1 項前
      項規定侵權行為以故意或過失不法侵害他人之權利為成立
      要件，故主張對造應負侵權行為責任者，應就對造之有故
      意或過失負舉證責任，有最高法院58年台上字第1421號判
      例可資參照。又原告對於自己主張之事實已盡證明之責後
      ，被告對其主張，如抗辯其不實並提出反對之主張者，則
      被告對其反對之主張，亦應負證明之責，此為舉證責任分
      擔之原則。有最高法院18年上字第2855號判例要旨足參。
（二）經查，廖裕華生前與被告係男女朋友關係，廖裕華於94年
      底搬到高雄市○鎮區○○街56巷19號被告之住處，與被告
      同居之事實，為原告於偵查中陳明在卷（見臺灣高雄地方
      法院檢察署98年度他字第8716號卷（下稱他字卷）第12、
      65 頁 ）。而廖裕華在中聯信託高雄分公司開立帳戶及使
      用等情形，已據證人即中聯信託高雄分公司櫃臺人員徐顥
      庭於偵查中具結證稱：「（問：開戶時是二人一起來？）
      是廖裕華、吳宜美二人一起來。（有聽吳宜美說是借廖裕
      華名義開戶？）有，聽吳宜美本人說，廖裕華也同意，有
      簽名。（當初有證據證明錢是吳宜美？）開戶時吳宜美帶
      錢來，存廖裕華名字。（你有跟廖裕華（按係吳宜美之誤
      ）說有風險？）吳宜美說以後若是廖裕華來辦理要通知吳
      宜美」等語明確（見他字卷第72頁）。另廖裕華在英德街
      郵局開立郵政存簿儲金帳戶之過程，亦經英德街郵局承辦
      人員陳素美表示：「開戶當日，廖裕華與吳宜美一同至郵
      局開戶，該立帳申請書均係由吳宜美填寫，郵局方面確認
      廖裕華本人亦有到場即可開戶，不一定要由本人填寫立帳
      申請書」等語，此有臺灣高雄地方法院檢察署公務電話紀
      錄單1 紙附卷可稽（見他字卷第53頁）。此外，復有被告
      提出廖裕華親筆簽名、蓋章之授權同意由吳宜美代為辦理
      領取上開款項之授權書1 紙（見他字卷第43頁）、臺灣郵
      政股份有限公司高雄郵局97年1 月31日高營字第09700012
      7 號函及附件廖裕華郵政存簿儲金立帳申請書、廖裕華國
      民身分證、汽車駕駛執照等影本各1 份及該帳戶客戶歷史
      交易清單影本3 份等在卷可稽（見他字卷第48至52頁）。
      依上揭事證所示，足認廖裕華開立在英德街郵局之帳戶及
      中聯信託高雄分公司之帳戶，均有得廖裕華之同意而開戶
      ，並經廖裕華授權被告使用甚明。被告所辯有經廖裕華同
      意，以廖裕華名義分別在英德街郵局、中聯信託高雄分公
      司開立帳戶，並授權伊使用等語，與事實相符，堪以採信
      。
（三）廖裕華生前與被告係男女朋友關係，且與被告同居，並授
      權被告使用其中聯信託高雄分公司及英德街郵局帳戶等事
      實，已詳如前述，而堪以認定。被告主張廖裕華系爭國泰
      世華銀行帳戶內之定期存款確其所有，並提出授權書一份
      為憑，觀諸該份授權書內容：「....94年12月5 日存立金
      額柒拾萬元正帳號為：0000-000-0000000。至95年11月13
      日所存金額陸拾伍萬元正（0000-000-0000000）....」（
      見本院卷第52頁），經本院依職權函詢國泰世華銀行，與
      授權書上所載訂存單號碼、存款日期及定存金額互核相符
      ，有國泰世華銀行六合分行99年4 月14日國世六合字第09
      90000010號函在卷可稽（見本院卷第97至98頁）。另參以
      廖裕華英德街郵局帳戶之客戶歷史交易清單（見他字卷第
      50至52頁），與被告郵局存簿存摺影本（見他字卷第44頁
      ）、被告郵局存簿明細（見本院刑事庭98年度訴字第579
      號卷（下稱刑事卷二）第20頁）、被告之子陳昭睿郵局存
      簿明細（見刑事卷二第19頁）等，參互比對引證，其資金
      流向確實有所交集關連，且經原審向英德街郵局調取上開
      廖裕華帳戶自94年5 月起至96年5 月止之現金存款憑條，
      均為被告所填寫，此有中華郵政股份有限公司儲匯處98年
      6 月24日處儲字第0981003294號函及其附件在卷可證（見
      刑事卷二第40至41頁），從上開事證，足認廖裕華上開英
      德街郵局帳戶，實際上確係交由被告所使用無訛，而被告
      提領之651,909 元款項，確係為被告所有。
（四）又依上揭英德街郵局帳戶客戶歷史交易清單記錄觀之，雖
      有廖裕華於保全公司工作之薪資及廖裕華母親之保險金等
      款項之匯入。然查，廖裕華係於95年6 月30日起至96年1
      月10止，在聯安保全公司工作而領有薪資，此有聯安保全
      股份有限公司97年7 月24日函文及其附件1 份在卷可按（
      見偵續卷第36至48頁），而廖裕華從94年3 月29日起至95
      年6 月29日止，失業無工作，且於94年、95年均無薪資等
      所得報稅資料，此亦有廖裕華簽名之切結書1 紙（見本院
      刑事庭98年度審訴字第1150號卷（下稱刑事卷一）第22頁
      ）及財政部高雄市國稅局前鎮稽徵所98年6 月15日財高國
      稅鎮綜所字第0980009134號函附卷可佐（見刑事卷二第37
      頁），由此可見廖裕華於95年6 月30日至保全公司工作之
      前，確均無工作收入甚明。按廖裕華生前與被告係男女朋
      友關係，廖裕華於上述失業無收入期間，均在被告住處與
      被告共同生活，衡諸一般男女朋友同居生活之日常經驗法
      則，廖裕華日常生活所需費用，應係由有能力支付之被告
      供應，而廖裕華於找到工作後，明知英德街郵局帳戶既已
      授權被告使用，仍將薪資匯入該帳戶而交由被告供作二人
      日常生活之支用，顯然有意將其薪資之所有權移轉予被告
      ，以供被告自由運用之意，亦與男女朋友同居共財之常情
      ，無何違背。至於廖裕華母親之保險金105,677 元，既經
      廖裕華同意，而於94年9 月7 日匯入被告專用之英德街郵
      局帳戶，亦足推定有使將保險金之所有權移轉予被告以供
      二人生活費用開銷之意，則該保險金所有權既已移轉予被
      告使用，被告當就該款項有自由處分運用之權。再者，觀
      之該帳戶明細，於94年10月3 日有1 筆218,346 元之現金
      提領紀錄，而廖裕華於94年10月7 日間亦確實有將近
      100,000 元之股票投資，有上揭帳戶歷史交易清單及94年
      10月7 日查詢之股票明細表1 紙（見刑事卷一第19頁）附
      卷可參，顯見被告曾以該帳戶內之款項，提供廖裕華作投
      資之用，是被告所辯上揭保險金已由廖裕華充作投資之用
      等語，尚非無稽，而可採信。另雖仍有部分保險金款項未
      用於投資而留存於該帳戶內，然廖裕華既將保險金所有權
      移轉予被告，則所餘款項仍為被告所有，附此敘明。
（五）綜上，堪認廖裕華系爭英德街郵局之帳戶係交由被告所專
      用，被告所提領之651,909 元款項乃其原於中聯信託投資
      公司之定期存款；而廖裕華匯入該帳戶之保全工作薪資，
      係給予被告作為補貼日常生活費用之支出，堪認該薪資所
      有權已移轉與被告；又廖裕華母親之保險金，既依廖裕華
      指示匯入被告管領使用之上開帳戶，所有權同已移轉，且
      被告已領出交予廖裕華投資股票，足認上開帳戶內之存款
      ，均為被告所有，並非廖裕華之遺產，被告領取上開款項
      ，並無侵害廖裕華之財產權，是雖原告為廖裕華之唯一繼
      承人，然請求被告返還上開款項之主張，為無理由。
六、綜上所述，原告依侵權行為法律關係，請求被告應給付原告
    804,619 元及自附帶民事訴訟起訴狀繕本送達翌日起至清償
    日止，按週年利率5 ％計算之遲延利息，核屬無據，應予駁
    回。而原告之訴既經駁回，其假執行之聲請即失所附麗，自
    應併予駁回。
七、本件屬刑事附帶民事訴訟案件，原告並未繳納裁判費，且無
    送達費或鑑定費等裁判外訴訟費用問題，爰不為訴訟費用負
    擔之諭知，併此敘明。
八、本件事證已臻明確，兩造其餘攻擊防禦方法或舉證，經審酌
    後，認與判決結果不生影響，爰不逐一論列，併此敘明。
據上論結，原告之訴為無理由，爰依民事訴訟法第78條，判決如
主文。
中    華    民    國    99    年    8     月    19    日
                  民事第一庭  審判長法  官  黃國川
                                    法  官  張茹棻
                                    法  官  林岳葳
正本係照原本作成。
如不服本判決，應於送達後20日內，向本院提出上訴狀並表明上
訴理由，如於本判決宣示後送達前提起上訴者，應於判決送達後
10日內補提上訴理由書（須附繕本）。
中    華    民    國    99    年    8     月    19    日
                                    書記官  簡文清

司法院資訊處製作；財團法人民間司法改革基金會備份。
